【裁判字號】    99,訴,539
【裁判日期】    990610
【裁判案由】    損害賠償
【裁判全文】
臺灣高雄地方法院民事判決               99年度訴字第539號
原      告  乙○○
訴訟代理人  甲○○
被      告  丙○○
上列當事人間損害賠償事件，本院民國99年5 月27日言詞辯論終
結，判決如下：
    主      文
被告應給付原告新臺幣伍萬元，及自九十九年五月十一日起至清
償日止，按週年利率百分之五計算之利息。
原告其餘之訴駁回。
訴訟費用由被告負擔十分之一，餘由原告負擔。
本判決得假執行；惟如被告以新臺幣伍萬元為原告供擔保後，得
免為假執行。
原告其餘假執行之聲請駁回。
    事實及理由
壹、程序部分：
    按訴狀送達後，原告不得將原訴變更或追加他訴，但擴張或
    減縮應受判決事項之聲明者，不在此限，民事訴訟法第255
    條第1 項第3 款定有明文。本件原告起訴原第1 項係聲明：
    被告應給付原告新臺幣（下同）100 萬元，及自民國98年6
    月19日起至清償日止，按年息5%計算之利息；另訴之聲明第
    4 項則為：被告應於原損名譽之網站（外獨會）留言道歉（
    不得少於50字）（見本院98年度審簡附民字第201 號妨害名
    譽卷第1 、2 頁）。嗣於本院訴訟審理中，就訴之聲明第1
    項減縮聲明為：被告應給付原告50萬元，及自民事辯論意旨
    狀繕本送達翌日起至清償日止，按年息5%計算之利息（見本
    院卷第31頁）；另上揭有關回復名譽訴之聲明則變更為：被
    告應於「外省人臺灣獨立促進會」網站之公開論壇區，發表
    內容為：『蝶衣道歉留言啟事：本年蝶衣（即丙○○）曾於
    97 年 間陸續以不堪入目文字辱及「CjSe上海人」，相當不
    妥，除重返外獨版留言，向「CjSe上海人」表示歉意外，今
    后絕不再無禮冒犯，敬請寬恕不計後輩過錯，特此留言。道
    歉人：蝶衣啟99年5 月日』之道歉啟事。核被告所為屬減縮
    及擴張應受判決事項之聲明，依上開之規定，應予准許。
貳、實體部分：
一、本件原告起訴主張：兩造前同為「臺灣平民行動黨」黨員，
    因在網路上意見相左而素有間隙，詎被告明知「上海人」即
    係伊在網站上發表文章之代號，且為「外省人臺灣獨立促進
    會」此一網站上眾多網路使用者均甚為知悉之事，竟於民國
    97 年4月5 日上午8 時12分許，利用網際網路於「外省人臺
    灣獨立促進會」網站之公開論壇區○○○○路代號「蝶衣」
    發表內容為：「平民政府大員正是花了數千元買下行動黨黨
    證與大小章的上海人，自封當了黨主席還不夠癮，還自封平
    民政府大員，以自抬身價，也替它自己背書，爭取他人對它
    的信任，這種無恥之徒滿嘴仁義道德，說的富麗堂皇，事實
    是專搞中國人劣根性的內鬥」之文字（下稱系爭文章），致
    使用網路者上網瀏覽後均得知悉內容，足以侵害原告之名譽
    ，致原告受有非財產上之損害，爰依民法第18條第1 項、第
    2 項、第184 條第1 項、第195 條第1 項，提起本訴，並聲
    明：(一)被告應給付原告50萬元，及自民事辯論意旨狀繕本送
    達翌日起至清償日止，按年息5%計算之利息（見本院卷第31
    頁）；(二)被告應於「外省人臺灣獨立促進會」網站之公開論
    壇區，發表內容為：『蝶依道歉留言啟事：本年蝶依（即丙
    ○○）曾於97年間陸續以不堪入目文字辱及「CjSe上海人」
    ，相當不妥，除重返外獨版留言，向「CjSe上海人」表示歉
    意外，今后絕不再無禮冒犯，敬請寬恕不計後輩過錯，特此
    留言。道歉人：蝶衣啟99年5 月日』之道歉啟事；(三)原告願
    供擔保，請准宣告假執行。
二、被告則以：原告之行為不當，本應接受批評，被告僅係針對
    原告所作所為之正當性提出評論與質疑；況且，原告既係為
    一政黨之黨主席而為領導人，所作所為之影響力所涉公眾層
    面深廣，已非一般私人問題，原告自應以高道德標準自我要
    求、自律並約束自己，方能取信於眾，原告以「行動黨」之
    名義與自己親自在網路論壇對社會公眾多數人行使廣告之作
    為，已經涉及多數人之公共利益，故原告之作為應自我負責
    ，並且可受公評，被告對之所為之批評應受法律保護。況本
    件發生之前因後果，實係因原告先前撰文顛倒是非、扭曲事
    實，惡意抹黑被告，原告既身為黨主席，竟以「流浪母狗」
    、「棄婦」等不堪入目之言詞在網路上公然攻擊與侮辱被告
    ，其所作所為已失政黨領導人應有之涵養；原告更於其後多
    次以書信威脅包括被告在內之女性黨員，並四散寄發抹黑毀
    謗函予其他黨員等語，資為抗辯。並聲明：原告之訴駁回，
    如受不利判決，願供擔保免為假執行。
三、兩造不爭執事項：
    被告有於上開時、地，在「外省人臺灣獨立促進會」之公開
    論壇區，發表系爭文章。
四、本件之爭點：
（一）系爭文章是否有侵害原告之名譽？
（二）原告得請求之精神慰藉金為若干？
（三）原告請求被告於上開網站發表道歉啟事，有無理由？
五、本院之判斷：
（一）系爭文章是否有侵害原告之名譽？
    (一)按因故意或過失，不法侵害他人之權利者，負損害賠償責
      任，民法第184 條第1 項前段定有明文。又不法侵害他人
      之名譽、自由、信用、隱私、貞操，或不法侵害其他人格
      法益而情節重大者，被害人雖非財產上之損害，亦得請求
      賠償相當之金額。其名譽被侵害者，並得請求回復之適當
      處分，同法第195條第1項亦有明文。次按名譽權之侵害非
      即與刑法之誹謗罪相同，名譽為人格之社會評價，名譽有
      無受損害，應以社會上對個人評價是否貶損作為判斷之依
      據，苟其行為足以使他人在社會上之評價貶損，不論故意
      或過失均可構成侵權行為，與刑法誹謗罪之構成要件不同
      。倘行為人所述事實足以貶損他人之社會評價而侵害他人
      名譽，而行為人未能證明所陳述事實為真，縱令所述事實
      係轉述他人之陳述，如明知他人轉述之事實為虛偽或未經
      相當查證即公然轉述該虛偽之事實，而構成故意或過失侵
      害他人之名譽，仍應負侵權行為損害賠償責任（最高法院
      96年度台上字第793號判決要旨參照）。
    (二)查系爭文章內容中以「平民政府大員正是花了數千元買下
      行動黨黨證與大小章的上海人，自封當了黨主席還不夠癮
      ，還自封平民政府大員，以自抬身價，也替它自己背書，
      爭取他人對它的信任，這種無恥之徒滿嘴仁義道德，說的
      富麗堂皇，事實是專搞中國人劣根性的內鬥」等文字，影
      射原告係以收買方式成為臺灣平民行動黨黨主席，客觀上
      已足以使於網路上閱覽系爭文章之不特定人質疑其取得黨
      主席職位之正當性，又系爭文章中被告所指謫「無恥之徒
      」部分文字，亦屬足以貶損他人人格在社會中之評價；而
      被告雖提出原告以其於該「外省人臺灣獨立促進會」網站
      上使用之網路代號「CjSe上海人」所發表之部分文章（見
      本院卷第44至50頁），用以證明係原告行為不當，本屬可
      受公評之事項為抗辯云云，惟觀之被告所提出所稱為原告
      所發表之上開文章，多係就黨內事項為意見之陳述或為黨
      內事項之公告，雖亦有流於攻訐情緒性之文章發表，惟原
      告發表上開文章之行為，有無侵害被告名譽或就其黨內事
      項處理妥當與否，均與本案無涉，苟被告認其名譽或其他
      權利受損，自可以合法途徑提出爭訟，以保權益，當不許
      用以謗止謗之方式，相互攻訐，實已逾憲法上所欲保障言
      論自由之目的，是被告此部分之抗辯，自難據此為其有利
      之認定。且被告提出上開原告以其網路代號發表之文章，
      並無從得知被告係基於相當理由而確信原告有不當取得黨
      主席職位之事實；從而，被告倘對於未能確定之事實使用
      偏激不堪之言詞為意見之表達，而足以貶損他人在社會上
      之評價，則已侵害他人之名譽權，應負侵權行為之損害賠
      償責任，而不再屬於言論自由保障之範疇。再參被告因系
      爭文章侵害原告名譽等節，業經本院98年度易字第1126號
      刑事判決，判處拘役30日，如易科罰金，以新臺幣1,000
      元折算1 日，除據原告陳明在卷外，核與本院依職權所調
      取本院98年易字第1126號刑案相關卷證內容相符，堪信為
      真。
    (三)另被告雖抗辯其所發表之文章屬可受評論之事項云云，惟
      所謂意見評論之語詞常屬評價性語詞，本屬主觀，無從以
      客觀事實證明。在判斷某種評論是否「合理」或「適當」
      ，並非審查評論或意見之表達是否選擇適當字眼或形容詞
      ，而係著眼在其評論所根據之事實或評論之事實是否已為
      大眾知曉，或是否在評論同時一併公開陳述，目的在使大
      眾去判斷表達意見之人對某項事務之評論或意見是否持平
      ，表達意見人是否能受到社會大眾之信賴及其意見或評論
      是否會被社會接受，社會自有評價及選擇。又因單純意見
      評論與事實之陳述往往相互夾雜，難以精確區辨，故欲判
      斷是否為善意評論，重點應在於：(1)此一陳述重點在於意
      見表達而非僅為指摘事實；(2)所評論內容須與公眾利益有
      關；(3)行為人評論所根據或所評論之事實，應隨同評論一
      併公開陳述或已為眾所周知；(4)表意人進行該項評論時，
      其動機並非專以損害被評論人之名譽作為唯一目的。倘若
      符合上述要件而為適當評論，即應認屬「合理評論（Fair
        Comment ）」範疇而受言論自由之保護，至於該評論內
      容是否須與事實全然無誤或客觀上絕對正確，容非法院所
      得審查判斷。而本件被告未能舉證證明其有相當理由確信
      原告無取得黨主席職位之正當性基礎，而僅以「這種無恥
      之徒滿嘴仁義道德，說的富麗堂皇，事實是專搞中國人劣
      根性的內鬥」等足以貶損他人人格於社會上之評價之攻訐
      惡意性評論，自難謂符合上開單純陳述意見之善意言論，
      是被告此部分之抗辯，洵屬無據。故被告之系爭文章足以
      貶損原告之社會評價而侵害原告之名譽，且原告臺灣平民
      行動黨之黨主席，又於該「外省人臺灣獨立促進會」網站
      之公開論壇區有不特定多數人均知悉其身分，則被告侵害
      原告名譽之情節尚屬重大，即應負侵權行為損害賠償責任
      。
（二）原告得請求之精神慰藉金為若干？
      按名譽被侵害者，關於非財產上之損害，加害人雖亦負賠
      償責任，但以相當之金額為限，所謂相當，自應以實際加
      害情形與其名譽影響是否重大，及被害者之身份地位與加
      害人經濟狀況等關係定之（最高法院47年臺上字第1221號
      判例意旨參照）。又按慰撫金數額之認定，除依被害人所
      受身體上及精神上痛苦程度，及所造成之影響二者予以衡
      量外，尚須斟酌雙方之身份資力與加害之程度及各種情形
      ，予以核定。查原告為大專畢業，前為圖書館主任現已退
      休有約1 萬餘元之月退俸，名下無不動產，現亦無工作，
      為被告所不爭執（見本院卷第56頁），而原告於97年度年
      所得為219,284 元，名下尚有土地一筆，此經本院依職權
      調閱稅務電子閘門財產所得調件明細表在卷可考（見本院
      98年度附民字第489 號卷第10頁及第10頁背面，下稱附民
      卷），應堪認定；而被告為大專畢業，現為英文老師，每
      月收入約1 至2 萬元，為原告所不爭執（見本院卷第56頁
      ），而被告於97年度年所得有1 百餘萬元，名下有土地及
      投資數筆，此亦經本院依職權調閱稅務電子閘門財產所得
      調件明細表在卷可憑（見附民卷第5 至8 頁），亦堪認定
      。本院審酌兩造之身份、地位、經濟狀況、被告以系爭文
      章之加害情形、原告名譽影響程度、所受精神上之痛苦等
      一切情狀，認原告得請求被告賠償之慰撫金，以5 萬元為
      適當；逾此數額之請求，則屬無據。
（三）原告請求被告於上開網站發表道歉啟事，有無理由？
      本院審酌被告固係於「外省人臺灣獨立促進會」網站之公
      開論壇區之上發表上開系爭文章，雖屬一般不特定人皆可
      進入瀏覽，惟依網路族群之使用習慣，除非為知名人士或
      基於特定之搜尋目的，否則至多僅係該特定政黨傾向之人
      所為瀏覽之公開論壇，又兩造均係以網路代號活動於該網
      站，並未以真實姓名或身分直接於該論壇發表言論，再佐
      以兩造間迭有互相批評攻訐等情事，則是否得以被告於上
      開網站發表道歉啟事，即足以平息爭端或為回復原告名譽
      ，仍屬有疑，則原告請求被告於上開網站發表道歉啟事，
      容非屬必要回復名譽之手段，不應准許。
六、綜上所述，原告依民法第184 條第1 項前段、第195 條第1
    項之侵權行為法律關係，請求被告給付精神慰撫金5 萬元，
    及起訴狀繕本送達翌日即98年7 月1 日起算之法定遲延利息
    ，為有理由，應予准許，逾此範圍之請求，均無理由，應予
    駁回。
七、本件命被告應給付之金額，既未逾50萬元，爰依民事訴訟法
    第389 條第1 項第5 款之規定，依職權宣告假執行；又被告
    既陳明願供擔保請准免為宣告假執行，經核就原告勝訴部分
    ，核無不合，爰酌定相當之金額准許之，併予敘明。至原告
    敗訴之部分，其假執行之聲請即失所附麗，自應一併予以駁
    回。
八、本件事證已臻明確，兩造其餘主張及舉證，核與判決結果無
    影響，爰不逐一論述。
據上論結，本件原告之訴一部為有理由，一部為無理由，依民事
訴訟法第79條、第389 條第1 項第5 款、第392 條第2 項，判決
如主文。
中    華    民    國    99    年    6     月    10    日
                      民事第六庭法  官  李怡諄
正本係照原本作成。
如不服本判決，應於送達後20日內，向本院提出上訴狀並表明上
訴理由，如於本判決宣示後送達前提起上訴者，應於判決送達後
10日內補提上訴理由書（須附繕本）。
中    華    民    國    99    年    6     月    10    日
                                書記官  陳建琪

司法院資訊處製作；財團法人民間司法改革基金會備份。
